【裁判字號】    97,婚,528
【裁判日期】    971001
【裁判案由】    離    婚等
【裁判全文】
臺灣桃園地方法院民事判決               97年度婚字第528號
原      告  乙○○
                      號
訴訟代理人  羅美鈴律師
被      告  甲○○
訴訟代理人  林耀立律師
上列當事人間請求離婚等事件，本院於民國97年9 月17日言詞辯
論終結，判決如下：
    主  文
被告應給付原告新臺幣貳佰陸拾萬零捌佰參拾捌元。
訴訟費用由被告負擔。
本判決於原告以新臺幣玖拾萬元為被告供擔保後，得假執行。但
被告如以新臺幣貳佰陸拾萬零捌佰參拾捌元為原告預供擔保，得
免假執行。
    事  實  及  理  由
甲、原告起訴主張，兩造於民國89年12月9 日結婚，婚後感情原
    本和睦，因原告父親做早餐，故原告在家幫忙，當時被告亦
    一起同住，家中所有開銷皆由早餐店之營收中支付。且被告
    有記帳習慣，不論開銷與營收均會記錄。嗣因早餐店太辛苦
    ，故從家中拿出新臺幣（下同）20萬元供被告開設美容院，
    由被告經營，被告自美容院之收支皆由被告自行管理。91年
    間因原告大哥回早餐店幫忙，原告乃去豐米便當做廚師，每
    月薪水有3 萬3 千元，全數交由被告。93年3 月被告開始於
    歡樂站育樂事業股份有限公司（下稱歡樂站公司）擔任廚師
    ，每月不論薪資、代班費亦或是賽鴿所得彩金及入股歡樂站
    公司之紅利皆全數交由被告。兩造齊心努力，遂於93年3 月
    間以880 萬元購買坐落桃園縣中壢市○○○○段第1364地號
    所有權應有部分150/10000 之土地及其上第11995 建號之建
    物（下合稱系爭不動產），登記在被告名下。現兩造業於97
    年6 月20日協議離婚，原告自得依民法第1030條之1 之規定
    ，請求分配兩造賸餘財產之差額。而被告所有之系爭不動產
    已經鈞院於本件審理中囑託鑑價金額為9,249,974 元，扣除
    被告尚欠之房屋貸款4,048,298 元外，尚餘5,201,676 元，
    且被告並無其餘負債；而原告資產為歡樂站公司入股金100
    萬元，另有積欠被告母親即訴外人張勤妹80萬元、積欠被告
    父親即訴外人吳盛土30萬元，合計110 萬元之債務，故原告
    名下總資產為負債10萬元。依賸餘財產差額平均分配之結果
    ，原告應可分得2,600,838 元。為此，爰依民法第1030條之
    1 之規定，提起本件訴訟等語。並為訴之聲明：被告應給付
    原告2,600,838 元，原告並願供擔保請准宣告假執行。
    對被告抗辯所為之陳述略以：原告否認被告向其父母親借款
    之真正。93年3 月間兩造購買系爭不動產之頭期款是自原告
    帳戶領款48萬元及郵局中領2 萬元及50萬元，再將兩造共同
    存款於被告名下之定期存款解約提領1 百萬元，總計2 百萬
    元，此可自被告之記帳冊中證明所述為真。又兩造固曾於94
    年2 月22日還貸款75萬元，然是因兩造共同之定存60萬元已
    到期，故領回，再自板信銀行領5 萬元及加上被告之年終獎
    金5 萬元，及被告父親再給被告5 萬元紅包，總計75萬元，
    用來清償房貸。另原告承認曾於96年2 月10日向被告母親即
    訴外人張勤妹借款80萬元作為歡樂站公司入股之用；亦曾於
    95年4 月30日向被告父親即訴外人吳盛土借款30萬元作為醫
    治原告父親生病之醫療費用。原告同意此110 萬元自剩餘財
    產分配額度中扣除，但被告需代原告還款予伊父母親。至被
    告擔心原告欠伊父母計110 萬元之負債會不清償云云，而主
    張自可分配之款項中扣除，然即使如此，被告仍應給付原告
    1,500,83 8元，仍在原請求之範圍內等語。
乙、被告則以：系爭不動產經鑑定總價為9,249,974 元，被告認
    為太高，土地部分應該值500 萬元，建物部分應該值300 萬
    元，合計800 萬元。因桃園地區之土地及房屋這幾年不但沒
    有漲價反而下跌，而且依目前上市公司營建類股腰斬之情形
    ，系爭不動產應該只有800 萬元價值。至被告之負債部分，
    於板信商業銀行尚有兩筆未償貸款餘額分別為1,671,294 元
    及2,377, 004元，合計4,048,298 元。又被告分別於93年3
    月10日因購買系爭不動產頭期款及家用設備所需，而向其母
    即訴外人張勤妹借款2 百萬元；於94年2 月18日因繳付房屋
    貸款所需，向其父即訴外人吳盛土借款75萬元，合計借款為
    275 萬元，並且在系爭不動產有設定抵押權385 萬元。如果
    以鑑價9,249,974 元計算扣除銀行貸款及被告向父母之借款
    ，淨值為1,351,676 元，如以被告所認為系爭不動產價值為
    800 萬元計算，淨值則為101,702 元。至原告表示每月所得
    有4 萬元交給被告，被告否認。因94年之前兩造均在家中幫
    忙賣早餐，原告根本沒有錢給被告，94年起原告在歡樂站公
    司年所得亦只有309,776 元，每月平均只有25,000 元 ，扣
    除家用已所剩無幾。又被告清償板信商業銀行之貸款均係被
    告結婚前之積蓄以及結婚前即存在銀行之定存解約繳交，原
    告根本就沒有出力，卻要求分配財產。再原告自認欠被告父
    母110 萬元整，此部份應由系爭不動產設定抵押權來清償；
    原告名下則有歡樂站公司之股份，原告自認有100 萬元，應
    該加總除以2 來計算，如原告積欠被告父母之貸款由被告負
    擔，則該股份有100 萬元之價值，因此以系爭不動產鑑定價
    值9,249,974 扣除銀行貸款4,048,298 及385 萬元抵押後，
    淨值為1,351,676 元，原告有歡樂站公司股份100 萬元，兩
    造財產共2,351,676 元÷2 ＝1,175,838 元，1,175,838 －
    歡樂站公司股份100 萬元＝175,838 元，故原告也只能請求
    175,838 元等語，資為抗辯。並為答辯聲明：駁回原告之訴
    。
丙、得心證之理由：
一、按訴狀送達後，原告不得將原訴變更或追加他訴。但擴張或
    減縮應受判決事項之聲明者，不在此限，民事訴訟法第255
    條第1 項第3 款定有明文。經查，本件原告起訴時，訴之聲
    明初為請求被告給付250 萬元，嗣於訴狀繕本送達被告後，
    原告不變更其訴訟標的而減縮其訴之聲明為被告應給付如其
    上開訴之聲明所示之金額，核原告此部分所為訴之變更，顯
    屬減縮應受判決事項之聲明，揆諸上揭法律規定，應予准許
    ，此先敘明。
二、原告所主張兩造於89年12月9 日結婚，嗣於97年6 月20日協
    議離婚之事實，有戶籍謄本1 份附卷可稽（見本院卷第46頁
    ），並為被告所不爭執，堪信為真實。
三、原告進而主張其對被告有法定財產關係消滅後之剩餘財產差
    額分配請求權，而兩造之財產如前原告所述，故原告得請求
    被告給付2,600,838 元之事實，則為被告所否認，並以前揭
    情詞置辯。經查：
（一）被告於婚後購買系爭不動產之事實，有系爭不動產之土地
      及建物登記謄本各1 份在卷可按（見本院卷第9 頁至第12
      頁），並為被告所不爭執，足堪信為真實。又系爭不動產
      經本院囑託鑑定之結果，於本件原告起訴時即97年5 月26
      日尚有價值9,249,974 元之事實，有美林國際估價師事務
      所鑑價報告書1 份在卷可憑（見本院卷第104 頁至第159
      頁），被告雖否認系爭不動產有此鑑定之價值，然上開鑑
      定報告係由且有鑑定專業能力之機構所作成，其所為之參
      考標準有一般因素、區域因素、個別因素、不動產市場現
      況、最有效使用分析，並採用比較法及收益法進行評估，
      是其所為之鑑定內容，本院認為尚屬客觀可信。被告則僅
      以現今房地產一般價格及營建類股票價格均下跌等為由空
      言抗辯，並未舉出其他證據以資證明上開鑑定內容有何不
      能採信之理由，自難認為被告之否認為可採，亦即系爭不
      動產應認確實有9,249,974 元之價值無誤。
（二）再被告所有之系爭不動產尚有未清償之貸款1,671,294 元
      、2,377,004 元2 筆，合計4,048,298 元之事實，有貸款
      餘額表2 紙之影本在卷可參（見本院卷第39頁），並為兩
      造所不爭執，自足認定為真實。
（三）又被告所抗辯稱其分別於93年3 月10日因購買系爭不動產
      頭期款及家用設備所需，而向其母即訴外人張勤妹借款2
      百萬元；於94年2 月18日因繳付房屋貸款所需，向其父即
      訴外人吳盛土借款75萬元之事實，固據提出借據影本2 紙
      為證（見本院卷第26頁、第27頁），然為原告所否認。而
      查，上開借據僅記載被告承認有向訴外人張勤妹、吳盛土
      借款之情，此外，並無其他如匯款、存提款之資料可得相
      互佐證，衡諸上開借款金額非小，是實難僅憑2 紙承認借
      款之借據即得遽予肯認。就此原告復主張婚後被告有記帳
      習慣，而系爭不動產之頭期款係自原告帳戶領款48萬元及
      郵局帳戶領2 萬元、50萬元，再將兩造共同存款於被告名
      下之定期存款解約提領1 百萬元，總計2 百萬元所支出；
      94年2 月間則係以到期之定存60萬元、自板信銀行領5 萬
      元及被告年終獎金5 萬元、被告父親給被告之紅包5 萬元
      ，總計75萬元清償房屋貸款之事實，則有記帳筆記紙影本
      3 紙附卷可稽（見本院卷第42頁至第44頁），核與原告之
      主張相符，且依此為被告親記之筆記觀之，其證明力自較
      為充足，故堪認原告此部分之主張非虛。而被告就此雖另
      辯稱原告94年之前因兩造均在原告家中幫忙賣早餐而無收
      入，94年原告在歡樂站有限公司任職之所得僅309,776 元
      ，扣除家用已所剩無幾等語，並提出各類所得扣繳暨免扣
      繳憑單影本1 紙、板信商業銀行存摺影本8 紙為據。然查
      ，依一般生活經驗，所得扣繳憑單雖係收入之重要參考資
      料，惟並非必與事實相符；且兩造在早餐店工作若完全無
      所得，則如何維繫生活？此點亦與常情不符，加以被告在
      板信商業銀行桃鶯分行之帳戶中，自93年4 月間起，每月
      均有2 萬餘元、3 萬餘元至7 萬餘元不等之金額匯入，即
      使此係兩造共同或各自工作所得，原告之收入亦在其內，
      有板信商業銀行業務部97年7 月16日板信業務字第097807
      1264號函附被告帳戶自93年3 月10日起至97年7 月15日止
      之交易明細、原告薪資單30紙之影本在卷足參（見本院卷
      第65頁至第71頁、第76頁至第79頁、第81頁至第92頁）；
      另原告亦確有投資歡樂站公司之紅利收入乙節，不獨為被
      告所不否認，亦有記帳筆記影本2 紙附卷可憑（見本院卷
      第98頁、第99頁），益徵原告主張非虛。綜上所述，被告
      所抗辯稱其有積欠訴外人張勤妹、吳盛土上開借款之事實
      ，並無足夠證據資以支持為真實，難認可採。
（四）至被告所抗辯稱其尚有系爭不動產登記之抵押債務385 萬
      元之部分。經查，系爭不動產雖確登記有擔保債權總金額
      385 萬元之抵押權存在，有前述系爭不動產之土地及建物
      謄本可稽，然該抵押權人登記為被告之母即訴外人張勤妹
      ，登記日期則為97年4 月17日，距兩造感情破裂之時日未
      久，且被告所主張其積欠訴外人張勤妹之債權金額僅有2
      百萬元，且此債務之主張已經本院認為不可採，業如上述
      ，則被告與訴外人張勤妹於97年4 月17日所登記之上開抵
      押權是否確有所擔保之金錢債權存在，即非無可疑。此外
      ，被告就上開抵押權所擔保之債權是否確係存在乙節，復
      未能再舉出其他證據以實其說，本院因認被告此部分債務
      成立之抗辯，亦無足採。
（五）基上所陳，被告於兩造法定財產關係消滅時，其賸餘財產
      應有5,201,676 元（計算式：系爭不動產價值9,249,974
      元－房屋貸款4,048,298 元＝5,201,676 元），堪以認定
      無誤。
（六）就原告之賸餘財產部分，兩造均不爭執原告有向訴外人張
      勤妹借款80萬元及向訴外人吳盛土借款30萬元之事實，並
      有借據影本3 紙在卷可稽（見本院卷第28頁至第30頁）；
      另原告有歡樂站公司之股金1 百萬元之部分，亦為兩造所
      不爭執，均堪信為真實，則原告正負財產兩相抵減之結果
      ，原告於兩造法定財產關係消滅時，自屬已無賸餘財產。
四、按夫妻未以契約訂立夫妻財產制者，除本法另有規定外，以
    法定財產制，為其夫妻財產制，民法第1005條定有明文。再
    按法定財產制關係消滅時，夫或妻現存之婚後財產，扣除婚
    姻關係存續所負債務後，如有剩餘，其雙方剩餘財產之差額
    ，應平均分配，民法第1030條之1 前段亦定有明文。本件兩
    造於結婚後並未以契約訂立夫妻財產制，且兩造之婚姻又已
    於97年6 月20日因協議離婚而消滅，則依上開法律規定，原
    告於離婚後請求分配雙方剩餘財產之差額，自屬有據。而本
    件依前述調查之結果，原告現存之婚後財產扣除婚姻關係存
    續所負債務後已無剩餘；被告現存之婚後財產扣除婚姻關係
    存續所負債務後，其剩餘財產之價額則為5,201,676 元等事
    實，已俱如前述，故兩造剩餘財產之差額即應為5,201,676
    元，揆諸上揭法律規定，原告請求被告應給付此差額平均分
    配之金額2,600,838 元（計算式：0000000 ÷2 ＝0000000
    ），即屬可採。至原告所欠訴外人張勤妹、吳盛土之上開債
    務，係原告與訴外人張勤妹、吳盛土間之另一法律關係，與
    本件兩造之爭議無關，本院尚不得逕命原告給付或命被告代
    原告清償，是兩造就此部分之主張，本院無庸審究，附此敘
    明。
五、從而，原告依民法第1030條之1 之規定，請求被告給付原告
    2,600,838 元，為有理由，應予准許。
六、本件事證已臻明確，兩造其餘主張陳述及所提之證據，經核
    於判決之基礎及結果均不生影響，毋庸一一論列審酌，附此
    敘明
七、原告陳明願供擔保，請准宣告假執行，經核無不合，爰酌定
    如主文所示之擔保金額，予以准許。另被告雖未陳明願供擔
    保請准免予假執行，惟本院認為此部分仍有依職權併予宣告
    之必要，爰併予宣告如主文所示。
據上論結，本件原告之訴為有理由，爰依民事訴訟法第78條、第
390 條第2 項、第392 條第2 項，判決如主文。
中    華    民    國    97    年    10    月    1     日
                  家事法庭  法  官  張震武
以上正本係照原本作成。
如對本判決上訴應於判決送達後20日內向本院提出上訴狀（須附
繕本），並繳納上訴費用。
中    華    民    國    97    年    10    月    1     日
                            書記官  劉昆鑫


司法院資訊處製作；財團法人民間司法改革基金會備份。
